臺灣高等法院刑事判決
110年度上訴字第333號
上  訴  人  臺灣桃園地方檢察署檢察官 
被      告  劉興誠



上列上訴人因被告詐欺等案件，不服臺灣桃園地方法院109年度
金訴字第105號，中華民國109年11月20日第一審判決（起訴案號
：臺灣桃園地方檢察署108年度偵字第10257、24820、28616號）
，提起上訴，及移送併辦（案號：臺灣高雄地方檢察署110年度
偵字第2735號、臺灣桃園地方檢察署110年度偵字第2243號），
本院判決如下：
    主  文
上訴駁回。
    理  由
一、經本院審理結果，認第一審以不能證明被告丙○○犯刑法第33
    9條之4第1項第2款之三人以上共同詐欺取財罪、洗錢防制法
    第14條第1項之洗錢罪，而諭知被告無罪，核無不當，應予
    維持，並引用第一審判決書記載之理由（如附件）。
二、檢察官上訴意旨略以：
　㈠依現今金融機構信用貸款實務，除須提供個人之身分證明文
　　件當面核對外，另應敘明並提出其個人之工作狀況、收入金
　　額及相關之財力證明資料（如工作證明、往來薪轉存摺影本
　　、扣繳憑單等），金融機構透過徵信調查申請人之債信後，
　　始評估是否放款及放款額度，若貸款人債信不良，並已達金融機
    構無法承擔風險之程度時，申貸人即無法貸得款項，並無要
    求申貸人提供帳戶存摺及金融卡、密碼之必要，金融機構通
    常不須為求貸款業績，教導潛在客戶即申貸人製作金錢往來
    紀錄以美化帳戶，更不會更進一步要求申貸人提供帳戶由金
    融機構主動為申貸人製作金錢往來紀錄以美化帳戶；故依一
    般人社會生活經驗，借貸者若見他人不以其還款能力之相關資料
    作為判斷貸款與否之認定，反而要求借貸者交付或提供與貸
    款審核無關之金融帳戶（含存摺及密碼），衡情借貸者對於
    該等金融機構行帳戶可能供他人作為財產犯罪之不法目的使用
    ，當有合理之預期。
  ㈡又存摺、提款卡及密碼等有關個人財產及身分之物品，如淪落
    於不明人士手中，極易被利用為與財產有關之犯罪工具。況現
    今社會上利用手機簡訊或電話通知中獎、網路拍賣遭錯誤設定
    分期付款、冒用政府機關或公務員名義、甚或謊稱信用卡、
    個人資料或帳戶遭人盜用等手段，以遂其詐欺取財目的等訊
    息時有所聞，而詐騙集團為掩飾其等不法行徑，以避免執法人
    員循線查緝，經常利用他人銀行帳戶，以確保掌握犯罪所得及
    真實身分免遭查獲之案件，亦層出不窮，此等訊息屢經報章雜
    誌及其他新聞媒體再三披露，故避免帳戶資料被不明人士利用作
    為與財產有關之犯罪工具，已屬一般人日常生活所應有之認
    識。本件被告雖未將金融機構存摺或提款卡交付不明人士，
    然已將金融機構帳戶之帳號提供不明人士使用，當可預期該
    等金融機構行帳戶可能供他人作為財產犯罪之不法目的使用，
    何況被告所謂對方說要製作金流做財力證明，除可能增加金
    融機構承擔申貸人無法償還借款之風險外，被告所謂「對方
    說要製作金流做財力證明」若真有其事，對方依法可能觸犯
    業務上登載不實偽造文書、詐欺等罪嫌，而被告亦可能觸犯
    詐欺、幫助業務上登載不實偽造文書等罪嫌。
  ㈢被告於本案行為時已滿21歲，具高職畢業之智識程度，已經被告
    於民國109年10月30日審理期日向原審陳明，足證被告為心
    智成熟，具有相當學識之人，其對於以上各種社會情況實難
    諉為不知。另被告於偵查、審理時多次表示對方說要製造金
    流或者作財力證明，於審理時亦陳述對方說被告勞保不夠久
    要幫被告作帳，可見被告也知道對方可能會讓自己之帳戶有
    一部分虛偽之紀錄，此部分可能構成業務登載不實、詐欺等
    犯罪，已如前述，被告卻配合對方去提領金錢，然後再交給
    對方，應該有許多機會懷疑對方其實是在從事犯罪，卻一再
    配合對方，堪認被告主觀上至少應有幫助詐欺犯罪之未必故
    意。
　㈣綜上所述，原審認定事實及適用法律，均尚有斟酌餘地；故
    請重行審閱相關事證，就被告所涉罪嫌，另為適當之判決。
三、經查：
  ㈠原審基於下列論述，認本件被告是否與詐欺集團成員有犯意
    聯絡乙節，仍有合理懷疑（詳見原判決第3至6頁）： 　　
    ⒈本件中華郵政股份有限公司000-00000000000000號帳戶(下
      稱郵局帳戶)、玉山商業銀行000-0000000000000號帳戶(
      下稱玉山帳戶)為被告所申設，被告按年籍不詳之林專員
      指示，持上開帳戶存摺及印鑑，於原判決附表二所示時間
      、地點，自上開帳戶內提領如附表二款項得手後，再將該
      等款項轉交予其他詐欺集團成員，此有桃園市政府警察局
      桃園分局0000000拘提詐欺車手案件偵查報告暨提領照片1
      0張（見桃檢108年度聲拘字第163號卷《下稱聲拘163卷》第
      2至7頁）；被告之車號000-0000號機車之車輛詳細資料報
      表（見桃檢108年度他字第2793號卷《下稱他2793卷》第8頁
      ）；郵局帳號000-00000000000000提領時地一覽表、交易
      明細（見他2793卷第12、24至25頁）；與「林專員」、「
      ACC林」、「楊可欣」之Line對話紀錄截圖、與「劉興哲
      」之FACEBOOK對話紀錄截圖（見桃檢108年度偵字第10257
      號卷《下稱偵10257卷》第16至23頁）；玉山銀行個金集中
      部108年5月2日玉山個（集中）字第1080045613號函暨基
      本資料查詢及交易明細（見偵10257卷第80至85頁）在卷
      可稽。又告訴人甲○○、乙○○遭詐騙集團成員詐騙後，分別
      於附表一所示時、地、金額匯款至被告上開2帳戶內，嗣
      驚覺受騙而報警乙節，亦據告訴人甲○○（見竹檢108年度
      偵字第6987號卷《下稱偵6987卷》第115頁，原審審金訴107
      卷第47至48頁，原審金訴105卷第63至64頁）、乙○○（見
      桃檢108年度偵字第28616號卷《下稱偵28616卷》第13至15
      頁，原審審金訴107卷第47至48頁，原審金訴105卷第63至
      64頁）於警詢及原審指訴在卷；並有告訴人甲○○之郵政匯
      款收執聯、甲○○之Line對話紀錄截圖9張、甲○○之存摺封
      面及內頁影本（見偵6987卷第118、127至129、130至133
      頁）；告訴人乙○○之郵政跨行匯款申請書、乙○○之內政部
      警政署反詐騙案件紀錄表、金融機構聯防機制通報單、受
      理詐騙帳戶通報警示簡便格式表、桃園市政府警察局八德
      分局八德派出所受理各類案件紀錄表（見偵28616卷第53
      、55至61頁）在卷可參，上開事實均堪以認定。
　  ⒉惟按我國為杜絕層出不窮的利用人頭帳戶或人頭行動電話
      門號（即SIM卡）作為財產詐欺犯罪工具案件，過去對於
      提供人頭帳戶、門號之處罰，率多以間接之情況證據，認
      定提供人頭帳戶、門號者即具有不確定之幫助詐欺故意，
      治安機關亦使用監聽、調取通聯、金融交易紀錄等各種偵
      查手段，積極查緝利用人頭帳戶、門號詐欺取財之犯罪方
      式，積年累月已使得一般民眾對於任意販賣個人金融帳戶
      資料與行動電話門號予陌生他人使用恐涉及犯罪之違法意
      識逐漸提高，造成詐欺集團以價購方式取得人頭帳戶、門
      號等隱匿身分之詐騙工具較為不易，詐欺集團遂直接改以
      詐騙手法取得人頭帳戶、門號供作使用，此已成為現時詐
      欺犯罪實務上之常態。又目前經濟普遍不景氣，一般民眾
      謀生不易，多數人所得偏低而屬均貧之社會情況下，對於
      需款孔急卻無資力提供擔保，致無從循一般金融機構管道
      借得金錢，或因生活壓力急於尋求工作機會之人，因渠等
      多半處於心態、社經地位等各方面條件上之弱勢者，只要
      能尋得一線機會，均會勉力嘗試、爭取，在此情境下，實
      難期待渠等於商談借貸、求職面試時，均能詳細審究、提
      高警覺以防遭他人設局利用，詐欺集團遂利用此一弱點，
      假借代辦貸款或應徵、招募工作、求職求才等名義，自上
      述之人詐取金融帳戶等工具性資料，現今此等案件已時有
      所聞，此亦可由政府機關曾在平面、廣電等媒體上製播呼
      籲應徵工作者或辦理貸款者應小心防詐之宣導短片，以及
      司法實務上許多重利罪被害人均屬生活困難之一般民眾，
      且渠等為求借得款項，多半不得不提供多種身分證件等資
      料以供質押，即可窺見此一情形。參以，對於社會上人事
      物之警覺性與風險評估，本因人而異，且詐騙手法日新月
      異，詐欺集團成員個個能言善道、鼓舌如簧，盡其能事虛
      捏誆騙，是否受騙實與個人教育、智識程度、社會背景非
      必然相關，此觀諸各種詐騙手法雖經政府大力宣導，媒體
      並大幅報導，仍有眾多被害人持續受騙上當，其間亦不乏
      高知識份子或有長年工作經驗及社會歷練之人士，即可知
      悉。況倘人人均有如此高度之智慧足以辨別虛實，則司法
      實務上何來眾多詐欺犯罪之受害者？此種現象適足說明，
      為詐欺犯罪之被害者，除遭詐騙錢財外，亦有可能遭詐騙
      個人證件、金融機構存摺、行動電話門號等物，甚至尚有
      在不知情之狀況下遭詐欺集團設局利用出面領款之人，自
      不得僅以應徵工作或辦理貸款者乃出於任意性交付金融帳
      戶存摺、金融卡及密碼、證件等工具性資料，再憑空佐以
      虛幻、浮動之通常人標準應有之客觀合理智識經驗，即率
      爾認定渠等必有幫助或參與詐欺取財之認知及故意。因此
      ，交付或輾轉提供金融帳戶等工具性資料之人是否參與或
      幫助詐欺取財罪，既有受詐騙始交付之可能，就渠等是否
      確係出於直接或間接故意之認識而為參與或幫助詐欺之行
      為，自應按證據法則從嚴審認。倘有事實足認提供金融帳
      戶等工具性資料者顯有可能係遭詐騙所致，或該等資料歷
      經迂迥取得之使用後，已然逸脫原提供者最初之用意，乃
      提供者所不知或無法防範，此時，復無明確事證足以確信
      提供金融帳戶等工具性資料者，有何直接或間接參與或幫
      助犯罪故意，因而對於其主觀犯意存有合理懷疑時，基於
      罪疑唯輕、有疑唯利被告之刑事訴訟原則，自應為有利於
      行為人之認定，以免根本地逸脫無罪推定原則。
    ⒊查被告無任何辦理貸款之經驗，此有財團法人金融聯合徵
      信中心109年10月5日金徵（業）字第1090007995號函暨丙○○之授信資料（見原審金訴105卷第115至117頁）附卷可
      查，且被告於上開與詐騙集團成員通訊的Line對話紀錄中
      ，亦無向對方表示懷疑此貸款流程與犯罪有關或者與正常
      貸款流程不符違常之情事，是被告對於自稱台新銀行專員
      之人所稱之製作金流以利貸款之流程尚有誤信之可能。且
      被告如確實明知其行為係協助詐騙集團領取詐騙贓款，眾
      所週知詐欺集團不論以價購或詐騙手法取得他人帳戶，供
      渠等行使詐騙匯款使用，該帳戶必將變成「警示帳戶」，
      勢必遭檢警單位鎖定追緝，該帳戶名義人最後將遭逮捕而
      被以詐欺罪起訴，如被告果係協助詐欺集團成員，豈有不
      知提供帳戶者最後下場，則被告何以會應允提供金融帳戶
      供詐欺集團使用，又親自出面臨櫃提款，甚而至少被告應
      會避免自己領取贓款之畫面被監視器拍攝紀錄而戴口罩或
      安全帽等足以遮蔽相貌之物前往領款，然依據卷內前開被
      告領款之翻拍畫面可見，被告之面部影像清晰無遮蔽物，
      且亦有直接面對鏡頭之畫面，被告如何可能明知自己為犯
      罪行為而仍自曝犯罪者身分，讓檢警單位知悉而自陷於險
      境？又依一般常理觀之，被告不可能親自臨櫃領取現金，
      以此明目張膽之方式從事車手領款工作，讓自己留下領款
      之紀錄及證據，事後讓檢警單位循線追緝之理。一般利用
      人頭帳號行詐騙手法之模式犯罪，從事領款車手工作之人
      ，均係將自己真正之面目掩飾後，方持提款卡在檢警單位
      不知之地點，以提款卡在提款機提領款項，實不可能擔任
      車手者敢正大光明持自己之帳戶存摺至開戶之金融機構臨
      櫃領取現金。從而，綜合上情觀之，適足以證明被告辯稱
      其係在不知情之情境下受詐騙集團成員誆騙，誤以為其帳
      戶內之存款係銀行會計師製作金流時所匯入，致遭該詐騙
      集團設局而在不知情之下，被人利用臨櫃領取現金交給詐
      騙集團之人，其並無直接或間接故意之認識而參與詐欺之
      行為等辯解，堪以採信。
　㈡原審基於前開論據，認檢察官所舉事證，尚不足證明公訴意
    旨所指之洗錢及加重詐欺取財犯行，爰諭知被告無罪，核其
    認定並無違反經驗法則或論理法則等違誤之處。又證人即收
    取被告所提領新臺幣33萬元之詐欺集團成員林炳坤於警詢、
    偵訊中陳稱：108年3月12日是接獲林經理的Line通知，叫我
    去桃園取款，他說是收公司款項等語（見雄檢108年度偵字
    第6687號卷第37頁，雄檢109年度偵字第10866號卷第141頁
    ），是依收款之林炳坤上開所述，其收款時係與被告交接收
    款金額，查無其他對話，故仍難憑此認定被告知悉其所提領
    之款項實係詐欺所得之贓款，或其交付款項之對象實係詐欺
    集團成員。
　㈢此外，被告於款項入帳後旋即依指示提出歸還，核與被告所
    認知之製作金流做財力證明情節相符，又依本案Line對話截
    圖內容可知，被告並未與對方約定參與詐騙之相關報酬或分
    得報酬，亦無交付相關帳戶提款卡、密碼等情事，則被告主
    觀上確有可能認為係對方借與款項供短暫入帳，用以製造資
    金流通情形，作為金流證明後即須返還，則在此主觀認知下
    ，被告依對方指示於款項入帳後，隨即提出歸還對方，並非
    情理外之異狀。
　㈣至檢察官上訴所指：被告所謂「對方說要製作金流做財力證
    明」，被告可能觸犯詐欺、幫助業務上登載不實偽造文書等
    罪嫌乙節，經查：本案係起訴被告犯三人以上共同詐欺告訴
    人甲○○、乙○○及洗錢等犯行，至被告有無以假財力證明而詐
    欺他人或偽造文書犯嫌，自不在本案起訴效力所及，應由檢
    察官另行偵辦，附此說明。
四、綜上所述，依卷內事證，本件被告有可能因需錢孔急而上當
    受騙，單純以為對方是製造金流以利後續貸款事宜，而於款
    項入帳後再領出還給對方，故原審認不能證明被告犯罪，而
    諭知無罪之判決，應可維持。檢察官仍執前詞提起上訴，為
    無理由，應駁回之。
五、臺灣高雄地方檢察署110年度偵字第2735號、臺灣桃園地方
    檢察署110年度偵字第2243號併辦意旨書移送併案審理部分
    ，認與本案原起訴之犯罪事實屬同一事實關係之案件，然因
    本案原起訴之犯罪事實業經原審諭知無罪之判決，且經本院
    駁回檢察官之上訴，則上開移送併辦部分即無從由本院併予
    審判，應退由檢察官另為適法之處理，附此敘明。
據上論斷，應依刑事訴訟法第368條、第373條，判決如主文。
本案經檢察官張羽忻提起公訴，檢察官簡志祥提起上訴，檢察官
李侑姿、薛全晉移送併辦，檢察官越方如到庭執行職務。
中　　華　　民　　國　　110 　年　　9 　　月　　9 　　日
              　  刑事第二十三庭審判長法　官  許永煌
　　　　　　　　　　　　　　　　　    法　官  吳定亞
　　　　　　　　　　　　　　　　　    法　官  黃美文
以上正本證明與原本無異。
被告不得上訴。
檢察官如不服本判決，應於收受送達後20日內向本院提出上訴書
狀，惟須受刑事妥速審判法第9條限制。其未敘述上訴之理由者
，並得於提起上訴後20日內向本院補提理由書(均須按他造當事
人之人數附繕本)「切勿逕送上級法院」。
刑事妥速審判法第9條：
除前條情形外，第二審法院維持第一審所為無罪判決，提起上訴
之理由，以下列事項為限：
一、判決所適用之法令牴觸憲法。
二、判決違背司法院解釋。
三、判決違背判例。
刑事訴訟法第 377 條至第 379 條、第 393 條第 1 款之規定，
於前項案件之審理，不適用之。
                                　    書記官  彭威翔
中　　華　　民　　國　　110 　年　　9 　　月　　10　　日
【附件】
臺灣桃園地方法院刑事判決　　　　　　109年度金訴字第105號
公　訴　人　臺灣桃園地方檢察署檢察官
被　　　告　丙○○
上列被告因詐欺等案件，經檢察官提起公訴（108年度偵字第102
57號、108年度偵字第24820號、108年度偵字第28616號），本院
判決如下：
    主  文
丙○○無罪。
    理  由
一、公訴意旨略以：被告丙○○明知詐欺集團或不法份子為掩飾不
    法行徑，避免執法人員追緝，經常利用他人之金融機構帳戶
    隱匿犯罪所得，依一般社會生活之通常經驗，可預見將自己
    之銀行帳戶提供他人匯入不詳來源之款項再代為提領，極可
    能將幫助他人實施財產犯罪，仍基於幫助他人遂行詐欺取財
    及提供金融帳戶作為掩飾、隱匿詐欺犯罪所得去向之不確定
    故意，於民國108年3月12日前某時許，先將其所申辦之中華
    郵政股份有限公司000-00000000000000號帳戶(下稱郵局帳
    戶)、玉山商業銀行000-0000000000000號帳戶(下稱玉山帳
    戶)之存摺封面、身分證件拍照後以通訊軟體傳送予真實姓
    名年籍不詳自稱「林專員」之某詐欺集團成員；嗣詐欺集團
    成員取得上開帳戶資料後，即共同意圖為自己不法之所有，
    基於三人以上共犯加重詐欺取財之犯意聯絡，於附表一所示
    時間、地點及方式分別詐騙告訴人甲○○、乙○○2人，致甲○○
    、乙○○2人陷於錯誤，依指示匯款至附表一所示帳戶內，再
    由被告依「林專員」之指示，於附表二所示時間、地點，自
    上開帳戶內提領贓款得手後，再將贓款轉交予其他詐欺集團
    成員。因認被告涉犯刑法第339條之4第1項第2款之三人以上
    共同詐欺取財及洗錢防制法第14條第1項之一般洗錢罪嫌云
    云。
二、按犯罪事實應依證據認定之，無證據不得認定犯罪事實；不
    能證明被告犯罪者，應諭知無罪之判決，刑事訴訟法第154
    條第2項、第301條第1項分別定有明文。此所謂認定犯罪事
    實之證據，無論其為直接或間接證據，均須達於通常一般人
    均不致有所懷疑，而得確信其為真實之程度，始得據為有罪
    之認定，若其關於被告是否犯罪之證明未能達此程度，而有
    合理性懷疑之存在，致使無法形成有罪之確信，依「罪證有
    疑、利於被告」之證據法則，即不得遽為不利被告之認定，
    最高法院29年上字第3105號、40年台上字第86號、76年台上
    字第4986號判例意旨均可資參照。又檢察官對於起訴之犯罪
    事實，應負提出證據及說服之實質舉證責任，倘其所提出之
    證據，不足為被告有罪之積極證明，或其指出證明之方法，
    無從說服法院以形成被告有罪之心證，基於無罪推定之原則
    ，自應為被告無罪判決之諭知，最高法院92年台上字第128
    號判例意旨亦可資參照。
三、公訴意旨認被告犯刑法第339條之4第1項第2款之三人以上共
    同詐欺取財及洗錢防制法第14條第1項之一般洗錢罪，無非
    係以被告警詢及偵查中之供述、證人即告訴人甲○○、乙○○於
    警詢中之指述、甲○○提供之郵政匯款收執聯、line對話紀錄
    截圖9張、存摺內頁影本1張、內政部警政署反詐騙紀錄表、
    新北市政府警察局三重分局長泰派出所受理詐騙帳戶通報警
    示簡便格式表、受理刑事案件報案三聯單、金融機構聯防機
    制通報單、桃園市政府警察局八德分局八德派出所受理各類
    案件紀錄表、乙○○提供之郵政跨行匯款通知書、line對話紀
    錄截圖6張、內政部警政署反詐騙案件紀錄表、桃園市政府
    警察局八德分局受理詐騙帳戶通報警示簡便格式表、金融機
    構聯防機制通報單、桃園市政府警察局八德分局八德派出所
    受理各類案件紀錄表、被告上開郵局帳戶基本資料、交易清
    單各1份、被告上開玉山銀行帳戶之基本資料、交易清單各1
    份、桃園成功郵局現場錄影監視翻拍照片10張、被告提供之
    line對話翻拍照片1份為其主要依據。
四、訊據被告堅詞否認有何詐欺取財及洗錢等犯行，辯稱：我因
    為要辦貸款，後來有手機顯示為台新銀行的人打電話給我問
    我要不要辦貸款，他們說要做財力證明，因為我沒有辦過貸
    款不清楚一般流程，我就相信了，後來他們要我把匯入我銀
    行帳戶的錢領出來還給他們，所以我依照他們的指示去郵局
    和玉山銀行領錢還給他們等語。經查：
㈠、上開郵局帳戶及玉山帳戶為被告所申設，被告並按真實姓名
    年籍不詳之林專員指示，持上開郵局帳戶存摺及印鑑，於附
    表二所示時間、地點，自上開帳戶內提領如附表二款項得手
    後，再將該等款項轉交予其他詐欺集團成員，此有桃園市政
    府警察局桃園分局0000000拘提詐欺車手案件偵查報告暨提
    領照片10張（見108聲拘163卷第2頁至第7頁）、丙○○所有EM
    K－0787號機車之車輛詳細資料報表（108他2793卷第8頁）、
    帳號000－00000000000000提領時地一覽表（見108他2793卷
    第12頁；108偵10257卷第60頁同）、銀行（帳號：00000000
    000000000）交易明細乙份（見108他2793卷第24頁至第25頁
    ）、與「林專員」、「ACC林」、「楊可欣」之LINE對話紀
    錄截圖各乙份、與「劉興哲」之FACEBOOK對話紀錄截圖乙份
    （見108偵10257卷第16頁至第23頁）、玉山銀行個金集中部
    108年5月2日玉山個（集中）字第1080045613號函暨基本資
    料查詢及交易明細乙份（見108偵10257卷第80頁至第85頁）
    在卷可稽。又告訴人甲○○、乙○○遭詐騙集團以前開情詞詐騙
    後，分別於附表一所示時、地、金額匯款至被告上開2帳戶
    內，嗣驚覺受騙而報警乙節，亦據告訴人甲○○、乙○○於警詢
    、偵查及本院指訴在卷（見108聲拘163卷第14頁至第15頁反
    面、108他2754卷第14頁至第15頁反面、108他2793卷第13頁
    至第16頁同、108偵10257卷第32頁至第33頁反面、108偵698
    7卷第115頁正反面、108聲拘163卷第14頁至第15頁反面、10
    8偵28616卷第13頁至第15頁、108他2754卷第14頁至第15頁
    反面、108偵10257卷第32頁至第33頁反面、108偵6987卷第1
    15頁正反面、109審金訴107卷第47頁至第48頁、109金訴105
    卷第63頁至第64頁、107卷第47頁至第48頁），並有甲○○之
    郵政匯款收執聯影本乙紙（見108偵6987卷第118頁）、甲○○
    之line對話紀錄截圖9張（見108偵6987卷第127頁至第129頁
    ）、甲○○之存摺封面及內頁影本乙份（見108偵6987卷第130
    頁至第133頁）、乙○○之郵政跨行匯款申請書乙紙（見108偵
    28616卷第53頁）、乙○○之內政部警政署反詐騙案件紀錄表
    、金融機構聯防機制通報單、受理詐騙帳戶通報警示簡便格
    式表、桃園市政府警察局八德分局八德派出所受理各類案件
    紀錄表（見108偵28616卷第55頁至第61頁）各1份在卷可參
    ，是上開事實均堪以認定。
㈡、惟按我國為杜絕層出不窮的利用人頭帳戶或人頭行動電話門
    號（即SIM卡）作為財產詐欺犯罪工具案件，過去對於提供
    人頭帳戶、門號之處罰，率多以間接之情況證據，認定提供
    人頭帳戶、門號者即具有不確定之幫助詐欺故意，治安機關
    亦使用監聽、調取通聯、金融交易紀錄等各種偵查手段，積
    極查緝利用人頭帳戶、門號詐欺取財之犯罪方式，積年累月
    已使得一般民眾對於任意販賣個人金融帳戶資料與行動電話
    門號予陌生他人使用恐涉及犯罪之違法意識逐漸提高，造成
    詐欺集團以價購方式取得人頭帳戶、門號等隱匿身分之詐騙
    工具較為不易，詐欺集團遂直接改以詐騙手法取得人頭帳戶
    、門號供作使用，此已成為現時詐欺犯罪實務上之常態。又
    目前經濟普遍不景氣，一般民眾謀生不易，多數人所得偏低
    而屬均貧之社會情況下，對於需款孔急卻無資力提供擔保，
    致無從循一般金融機構管道借得金錢，或因生活壓力急於尋
    求工作機會之人，因渠等多半處於心態、社經地位等各方面
    條件上之弱勢者，只要能尋得一線機會，均會勉力嘗試、爭
    取，在此情境下，實難期待渠等於商談借貸、求職面試時，
    均能詳細審究、提高警覺以防遭他人設局利用，詐欺集團遂
    利用此一弱點，假借代辦貸款或應徵、招募工作、求職求才
    等名義，自上述之人詐取金融帳戶等工具性資料，現今此等
    案件已時有所聞，此亦可由政府機關曾在平面、廣電等媒體
    上製播呼籲應徵工作者或辦理貸款者應小心防詐之宣導短片
    ，以及司法實務上許多重利罪被害人均屬生活困難之一般民
    眾，且渠等為求借得款項，多半不得不提供多種身分證件等
    資料以供質押，即可窺見此一情形。參以，對於社會上人事
    物之警覺性與風險評估，本因人而異，且詐騙手法日新月異
    ，詐欺集團成員個個能言善道、鼓舌如簧，盡其能事虛捏誆
    騙，是否受騙實與個人教育、智識程度、社會背景非必然相
    關，此觀諸各種詐騙手法雖經政府大力宣導，媒體並大幅報
    導，仍有眾多被害人持續受騙上當，其間亦不乏高知識份子
    或有長年工作經驗及社會歷練之人士，即可知悉。況倘人人
    均有如此高度之智慧足以辨別虛實，則司法實務上何來眾多
    詐欺犯罪之受害者？此種現象適足說明，為詐欺犯罪之被害
    者，除遭詐騙錢財外，亦有可能遭詐騙個人證件、金融機構
    存摺、行動電話門號等物，甚至尚有在不知情之狀況下遭詐
    欺集團設局利用出面領款之人，自不得僅以應徵工作或辦理
    貸款者乃出於任意性交付金融帳戶存摺、金融卡及密碼、證
    件等工具性資料，再憑空佐以虛幻、浮動之通常人標準應有
    之客觀合理智識經驗，即率爾認定渠等必有幫助或參與詐欺
    取財之認知及故意。因此，交付或輾轉提供金融帳戶等工具
    性資料之人是否參與或幫助詐欺取財罪，既有受詐騙始交付
    之可能，就渠等是否確係出於直接或間接故意之認識而為參
    與或幫助詐欺之行為，自應按證據法則從嚴審認。倘有事實
    足認提供金融帳戶等工具性資料者顯有可能係遭詐騙所致，
    或該等資料歷經迂迥取得之使用後，已然逸脫原提供者最初
    之用意，乃提供者所不知或無法防範，此時，復無明確事證
    足以確信提供金融帳戶等工具性資料者，有何直接或間接參
    與或幫助犯罪故意，因而對於其主觀犯意存有合理懷疑時，
    基於罪疑唯輕、有疑唯利被告之刑事訴訟原則，自應為有利
    於行為人之認定，以免根本地逸脫無罪推定原則。
㈢、查被告並無任何辦理貸款之經驗，此有財團法人金融聯合徵
    信中心109年10月5日金徵（業）字第1090007995號函暨丙○○
    之授信資料乙份（見109金訴105卷第115頁至第117頁）附卷
    可查，且被告於上開與詐騙集團成員通訊的LINE對話紀錄中
    ，亦無向對方表示懷疑此貸款流程與犯罪有關或者與正常貸
    款流程不符違常之情事，是被告對於自稱台新銀行專員之人
    所稱之製作金流以利貸款之流程尚有誤信之可能。且被告如
    確實明知其行為係協助詐騙集團領取詐騙贓款，眾所週知詐
    欺集團不論以價購或詐騙手法取得他人帳戶，供渠等行使詐
    騙匯款使用，該帳戶必將變成「警示帳戶」，勢必遭檢警單
    位鎖定追緝，該帳戶名義人最後將遭逮捕而被以詐欺罪起訴
    ，如被告果係協助詐欺集團成員，豈有不知提供帳戶者最後
    下場，則被告何以會應允提供金融帳戶供詐欺集團使用，又
    親自出面臨櫃提款，甚而至少被告應會避免自己領取贓款之
    畫面被監視器拍攝紀錄而戴口罩或安全帽之足以遮蔽自己長
    相之物前往領款，然依據卷內前開被告領款之翻拍畫面可見
    ，被告之面部影像清晰無遮蔽物，且亦有直接面對鏡頭之畫
    面，被告如何可能明知自己為犯罪行為而仍自曝犯罪者身分
    ，讓檢警單位知悉而自陷於險境？又依一般常理觀之，被告
    不可能明目張膽親自臨櫃領取現金從事領款之車手工作，讓
    自己留下領款之紀錄及證據，事後讓檢警單位循線追緝之理
    ，一般利用人頭帳號行詐騙手法之模式犯罪，從事領款車手
    工作之人，均係將自己真正之面目掩飾後方持提款卡在檢警
    單位不知之地點，以提款卡在提款機提領款項，實不可能擔
    任車手者敢正大光明持自己之帳戶存摺至開戶之金融機構臨
    櫃領取現金。從而，綜合上情觀之，適足以證明被告辯稱其
    係在不知情之情境下受詐騙集團成員誆騙，誤以為其帳戶內
    之存款係銀行會計師製作金流時所匯入，致遭該詐騙集團設
    局而在不知情之下，被人利用臨櫃領取現金交給詐騙集團之
    人，其並無直接或間接故意之認識而參與詐欺之行為等辯解
    ，堪以採信。
五、綜上所述，本案公訴人就被告被訴事實之舉證，仍有合理之
    懷疑存在，尚未達於通常一般之人均不致有所懷疑，而得確
    信其為真實之程度。本院無從形成被告有罪之確信，依前開
    說明，自應為被告無罪之諭知。
六、本件既為無罪之諭知，則臺灣桃園地方檢察署109年度偵字
    第20696號、臺灣高雄地方檢察署109年度偵字第10866號併
    辦部分，本院自無從併予審理，應退還由原檢察官依法處理
    ，併予敘明。
據上論斷，應依刑事訴訟法第301條第1項前段，判決如主文。
本案經檢察官張羽忻提起公訴、檢察官簡志祥到庭執行職務。
中    華    民    國   109    年    11    月    20    日
                  刑事第十六庭  審判長法  官   游紅桃
                                      法  官   施育傑
                                      法  官   蘇品蓁

如不服本判決應於收受判決後20日內向本院提出上訴書狀，並應
敘述具體理由。其未敘述上訴理由者，應於上訴期間屆滿後20日
內向本院補提理由書(均須按他造當事人之人數附繕本)「切勿逕
送上級法院」。
　
                                      書記官   陳崇容
中    華    民    國   109    年    11    月    20    日

附表一
編號 被害人 詐騙時間、地點及方式 受騙而匯款時間、地點、金額及收款帳戶 1 甲○○(提出告訴) 詐騙集團成員於108年3月10日21時許，以電話連繫佯稱係其朋友鄭守需借錢急用。 108年3月12日10時46分許，至新北市○○區○○路0號介壽路郵局，以臨櫃帳方式由先生李俊男郵局帳號000-000000000000000號帳戶匯款39萬元至被告郵局000-00000000000000號帳戶。 2 乙○○(未提告訴) 詐騙集團成員於108年3月12日11時10分許，以line連繫佯稱係其外甥女需借錢急用。 108年3月12日10時32分許，至桃園市○○區僑愛郵局以臨櫃帳匯款15萬元至被告玉山銀行000-0000000000000號帳戶。 


附表二:
編號 提領人  提領時間 提領地點 提領金額 提領之帳戶   1 丙○○ 108年3月12日12時06分 桃園市○○區○○路○段00號(玉山銀行壢新分行) 20萬 丙○○名下之玉山商業銀行000-0000000000000號帳戶(下稱玉山帳戶) 2 丙○○ 108年3月12日13時35分 桃園市○○區○○路0段00號(桃園成功郵局) 25萬元 丙○○名下之郵局000-00000000000000號帳戶 3 丙○○ 108年3月12日13時51分 同上 6萬元 丙○○名下之郵局000-00000000000000號帳戶 4 丙○○ 108年3月12日13時52分 同上 6萬元 丙○○名下之郵局000-00000000000000號帳戶  5 丙○○ 108年3月12日13時53分 同上 2萬9,000元 丙○○名下之郵局000-00000000000000號帳戶  6 丙○○ 108年3月12日13時58分 同上 8,315元 丙○○名下之郵局000-00000000000000號帳戶